最高法院刑事判決　　　　　　一○○年度台上字第七三一○號
上　訴　人　徐○○
選任辯護人　姜　震律師
上列上訴人因家暴妨害性自主案件，不服台灣高等法院中華民國
九十九年十二月十六日第二審更審判決（九十九年度上更(一)字第
四０六號，起訴案號：台灣新竹地方法院檢察署九十六年度偵字
第二三八三號），提起上訴，本院判決如下：
    主  文
上訴駁回。
    理  由
按刑事訴訟法第三百七十七條規定，上訴於第三審法院，非以判
決違背法令為理由，不得為之。是提起第三審上訴，應以原判決
違背法令為理由，係屬法定要件。如果上訴理由書狀並未依據卷
內訴訟資料，具體指摘原判決不適用何種法則或如何適用不當，
或所指摘原判決違法情事，顯與法律規定得為第三審上訴理由之
違法情形，不相適合時，均應認其上訴為違背法律上之程式，予
以駁回。本件原審審理結果，認為上訴人徐○○（真實姓名、年
籍詳卷）與Ａ女（真實姓名、年籍詳卷，警製代號00000000號）
為堂姊弟關係，並同住於新竹縣ＯＯ鄉某住宅內。上訴人明知Ａ
女智能不及一般正常人，為重度智能障礙者，日常生活理解能力
明顯不足而有心智缺陷，竟基於違反Ａ女意願而為強制性交之犯
意，有以原判決事實欄所載方法，違反Ａ女之意願，對Ａ女為性
交行為一次得逞之犯行，因而維持第一審論上訴人對於心智缺陷
之女子，以其他違反其意願之方法而為性交罪，處有期徒刑七年
六月之判決，駁回上訴人在第二審之上訴。已詳述其所憑之證據
及認定之理由，並就上訴人所辯各語認非可採，予以論述。上訴
意旨雖指摘原判決違法，惟查：(一)、性侵害犯罪防治法第十條第
一項「醫院、診所對於被害人，不得無故拒絕診療及開立驗傷診
斷書」以及第三項「第一項驗傷診斷書之格式，由中央衛生主管
機關會商有關機關定之」之規定，係鑒於性侵害事件之嚴重與採
證驗傷之急迫性，為防治性侵害犯罪及保護被害人之權益，課以
醫療院所立即對被害人驗傷及取證之強制規定。依行政院衛生署
所定頒之「醫院診所受理疑似性侵害事件驗傷診斷書」（下稱驗
傷診斷書）格式，其內容除有受害人之基本資料外，並有受害人
主訴、醫事檢驗、協助蒐證、檢查結果及驗傷解析圖等項目。其
中受害人主訴係指醫師並未為專業之判斷，僅依被害人之說明告
知而填具，而醫事檢驗、協助蒐證乃屬於化學檢驗項目，至於檢
查結果及驗傷解析圖則為醫師本其個人之專業知識，基於對被害
人之觀察或發現，配合臨床經驗，以視診、聽診、觸診之方式，
依照器官部位分類所做之身體檢查（即醫學上所稱之「理學檢查
」）。從而受理疑似性侵害事件之醫院、診所依此項規定所製作
之驗傷診斷書，自屬適正紀錄之業務文書，而得作為被害人指證
憑信性之補強證據。本件關於Ａ女於民國九十五年十二月二日案
發當日至財團法人ＯＯ醫院（下稱ＯＯ醫院）驗傷結果如下：
(1)ＯＯ醫院於九十五年十二月二日十五時四十分受理本件疑似性
  侵害事件所出具之驗傷診斷書（下稱驗傷診斷書），其「受害
  人主訴」欄均記載為「無」；「檢查結果」一欄關於「肛門」
  部位，記載為：「無外傷、有肛交」；「驗傷解析圖」一欄關
  於圖二部位，則記載：「無外傷，有性行為」；(2)該院於九十
  七年四月二十五日以ＯＯ醫字第ＯＯＯＯＯＯＯＯＯＯ號函復
  （下稱第一次函復）第一審法院補充說明：「依被性侵害者自
  述，有肛交行為」等語；(3)該院於九十七年五月十五日以ＯＯ
  醫字第ＯＯＯＯＯＯＯＯＯＯ號函復（下稱第二次函復）第一
  審法院補充
  說明：
  本案經評估後，「(一)肛門無性交後特徵。(二)無外傷及異物插入
  特徵。(三)如棒子插入應該有傷。」等語；(4)該院於九十九年十
  月二十六日以ＯＯ醫字第ＯＯＯＯＯＯＯＯＯＯ號函復（下稱
  第三次函復）原審法院更(一)審（下稱更(一)審）時補充說明：1.
  前述驗傷診斷書記載檢查結果「無外傷，有性行為，有肛交」
  ，係依據檢查Ａ女外生殖器及內診，依Ａ女自述有肛交性行為
  ，惟無法從肛門外形判知；2.前述第一次函復之說明與上開驗
  傷診斷書描述內容似有矛盾，乃因身體傷害描述係指以檢查探
  知或能見到之受傷部分，如果無撕裂、割傷或紅、腫等情況，
  則予記載「無」；3.前述第二次函復與上開驗傷診斷書之檢查
  結果「有肛交」不符，此係因認定肛交是Ａ女自述，但實際上
  無法由肛門外觀判知，故僅能就臨床所見而為客觀陳述等語。
  綜上，ＯＯ醫院所填前開驗傷診斷書，原即屬適正之業務紀錄
  文書，該驗傷診斷書記載之內容與前述第一、二次函復之內容
  因有矛盾或疑義存在，更(一)審法官再命原醫療院所即ＯＯ醫院
  就其驗傷、取證之經過及本於其專門學問，診察鑑定結果，以
  第三次函復之書面補充說明，自非法所不許。又原判決理由欄
  貳二(二)已明白
  說明：該第三次函復內容無法證明於案發後有從Ａ女身體查出
  任何遭上訴人以手指戳入肛門或下體之傷痕等語，而無從據此
  為不利於上訴人之認定，則原審對於此部分未再傳訊診察Ａ女
  之ＯＯ醫院醫師而為無益之調查，亦難指為違法。上訴意旨略
  以：該第三次函復書面為審判外之陳述，依法並無證據能力，
  原判決採為證據，對為何有證據能力又恝置不論，且未傳喚為
  Ａ女診察之ＯＯ醫院醫師沈ＯＯ到庭調查，有適用法則不當及
  調查未盡之違法云云，自非適法之第三審上訴理由。(二)、證據
  之取捨、證據證明力之判斷，以及事實有無之認定，屬事實審
  法院之職權，苟其取捨判斷與認定，並不違背論理法則及經驗
  法則，即不容任意指為違法，而執為適法之第三審上訴理由。
  且經驗與論理法則等證據法則，俱屬客觀存在之法則，非當事
  人主觀之推測，若僅憑上訴人之主觀意見，漫事指為違背經驗
  與論理等證據法則，即不足以辨認原判決已具備違背法令之形
  式。原判決依憑：上訴人之部分供詞，Ａ女之身分證件、
  戶口名簿影本、中華民國殘障手冊影本，新竹縣警察局竹東
  分局九十七年五月九日函復之現場圖暨現場照片，Ａ女迭於
  警詢、偵查及第一審審理時之證述，證人即Ａ女之兄Ｂ男（
  真實姓名、年籍詳卷）、弟Ｃ男（真實姓名、年籍詳卷）於偵
  查中之證述，證人即Ａ女之鄰居彭○娥（真實名字、年籍詳
  卷）於第一審及更(一)審具結之證詞，證人即上訴人之父徐○
  ○（真實名字、年籍詳卷）、母徐林○○（真實名字、年籍詳
  卷）於第一審之證詞，前述ＯＯ醫院驗傷診斷書、第一次至
  第三次之函復資料，內政部警政署刑事警察局（下稱刑事警
  察局）九十六年八月十五日刑鑑字第0960126727號（測謊）鑑
  定書、九十七年六月二十六日刑鑑字第0970090897號函等證據
  資料，綜合判斷，資以認定上訴人與Ａ女為堂姊弟之親屬關係
  ，上訴人見Ａ女重度智能障礙，竟於九十五年十二月二日下午
  一時許，趁其他同住之家人均不在家之機，潛入Ａ女房間內，
  脫掉正於床上睡覺Ａ女之短褲及衣服，雖經Ａ女表示拒絕，惟
  上訴人仍不顧Ａ女反對，強行親吻Ａ女之臉部、胸部、屁股，
  除以手撫摸Ａ女之下體，並以手指戳入Ａ女下體及肛門，而強
  制性交得逞等情，已說明本於調查所得心證，分別定其取捨而
  為事實判斷之理由。所為論斷，均有卷存證據資料可資覆按。
  核無違背客觀存在之經驗法則與論理法則，自屬原審採證、認
  事職權之適法行使，不容任意指為違法。(三)、證人所述，前後
  縱有歧異，事實審法院仍得本其自由心證，取捨認定，非謂一
  有不符即全部不可採。本件原判決已詳其如何取捨Ａ女前後
  陳述不一等證詞之理由，並指駁：上訴人矢口否認前揭犯行，
  辯稱：案發當天，伊沒有到Ａ女家裡云云，為卸責之詞，不足
  採信。且說明：Ａ女雖曾指訴上訴人持棍棒毆打伊肩膀並插入
  下體或肛門乙節，然與卷附之驗傷診斷書及ＯＯ醫院函復之內
  容不符，且因本件Ａ女所指之木棍並未扣案，Ａ女此部分之指
  述為不可採；ＯＯ醫院驗傷診斷書及第三次函復內容，無法證
  明於案發後從Ａ女身體檢查出有任何遭上訴人以手指戳入肛門
  或下體之傷痕，而難為更不利於上訴人之認定；上訴人之父徐
  ○○、母徐林○○於第一審之證詞，係為脫免上訴人罪責之詞
  ，均不足採取；彭○娥縱證稱案發現場並未目擊上訴人，亦無
  法為有利於上訴人之認定；上訴人以其與Ｂ男之細故即穿鑿附
  會地將之與本案牽扯，屬推諉卸責之辯詞，難謂可信等由甚詳
  ，所為論斷，並無違反經驗法則及論理法則，亦無上訴意旨所
  指判決不載理由與違反證據法則之違法情形。上訴意旨猶置原
  判決已明白之論述於不顧，仍執Ａ女就上訴人有無以棍棒毆打
  Ａ女並將之插入Ａ女之下體或肛門或就其先前是否有性經驗或
  曾被性侵害，先後之證述均不盡一致，且Ａ女之陳述與ＯＯ醫
  院驗傷診斷書及刑事警察局九十六年二月十三日刑醫字第
  09500190640號鑑驗書不符等質疑之陳詞，為事實上之爭辯，
  並對原審採證、認事之職權行使，任意指摘，難謂已符合首揭
  法定上訴第三審之要件。(四)、原判決援用某項證據，固有未當
  ，然綜合卷存資料，除去該項證據，仍應為同一事實之認定，
  於判決本旨不生影響，即難認原判決違背法令而應構成撤銷之
  原因。本件原判決已說明其就前述至所示之證據，本於調
  查所得心證，分別定其取捨，而憑以認定上訴人有對Ａ女強制
  性交一次犯行之依據及理由，其自由判斷之職權行使，核與論
  理法則無違，此係事實審法院採證、認事之職權行使。如除去
  前述所示對上訴人所為測謊鑑定書之證據，綜合前述至
  所示之證據，仍應為同一事實之認定，並不影響於原判決之本
  旨，自不能認原判決違背法令。上訴意旨以該測謊鑑定書並無
  證明力，指摘原判決據以為不利於上訴人之論據，有違證據法
  則云云，亦不符合上訴第三審之要件。(五)、其他上訴意旨，均
  係就原審依憑證據所為採證、認事職權之合法行使，以及原判
  決已論列說明之事項，依憑己見任意指為違法，並重為事實之
  爭執，否認犯罪，均非合法之第三審上訴理由。衡以前開說明
  ，其上訴為違背法律上之程式，應予駁回。
據上論結，應依刑事訴訟法第三百九十五條前段，判決如主文。
中    華    民    國  一○○  年   十二   月  二十九  日
                      最高法院刑事第九庭
                          審判長法官  賴  忠  星  
                                法官  呂  丹  玉  
                                法官  吳      燦  
                                法官  蔡  名  曜  
                                法官  葉  麗  霞  
本件正本證明與原本無異
                                      書  記  官  
中    華    民    國  一○一  年    一    月    四    日 
                                                      V